【裁判字號】    89,訴,1986
【裁判日期】    900731
【裁判案由】    偽造文書
【裁判全文】
臺灣板橋地方法院刑事裁定                        八十九年度訴字第一九八六號
    公  訴  人  臺灣板橋地方法院檢察署檢察官
    被      告  丙○○
右列被告因偽造文書等案件，經檢察官提起公訴（八十九年度偵字第一三八一九號）
本院判決如左：
    主  文
丙○○無罪。
    理  由
一、公訴意旨略以：丙○○於民國八十六、八十七年間，透過報載分類廣告刊登之連
    絡電話，向一姓名年籍不詳之男子，議定以新台幣（下同）五千元之代價購買偽
    造身分證，丙○○即與該男子基於犯意聯絡，由丙○○先將自己照片寄予該名男
    子，數日後，丙○○即收到已換貼其照片經變造完成之甲○○身分證。丙○○復
    基於概括之犯意，於八十九年六月間起，以變造之甲○○身分證，冒用甲○○名
    義，向台新國際商業銀行板橋分行、世華聯合商業銀行新莊分行、中國信託商業
    銀行、慶豐商業銀行新莊分行申請開立活期儲蓄帳戶及提款卡，分別獲准取得台
    新國際商業銀行板橋分行帳號00000000000000號帳戶、世華聯合
    商業銀行新莊分行帳號00000000000號帳戶、中國信託商業銀行帳號
    00000000號帳戶、慶豐商業銀行新莊分行帳號00000000000
    000號帳戶及提款卡，足生損害於各該金融機構對於客戶管理及戶政機關對戶
    籍管理之正確性與甲○○本人，嗣於八十九年七月十八日，丙○○至台新國際商
    業銀行板橋分行領款時，為行員發現有異報警查獲，並自其身上扣得以甲○○名
    義申辦之上開台新國際商業銀行及世華聯合商業銀行之活期存摺、提款卡暨經變
    造之甲○○身分證乙張。因認被告涉有刑法第二百十六條之行使第二百十二條特
    種文書罪嫌、第二百十六條之行使第二百十條私文書罪嫌。
二、按心神喪失人之行為，不罰。不能證明被告犯罪或其行為不罰者，應諭知無罪之
    判決。刑法第十九條第一項，刑事訴訟法第三百零一條第一項定有明文。又心神
    是否喪失，精神是否耗弱，乃屬醫學上精神病科之專門學問，非有專門精神病醫
    學研究之人，予以診察鑑定，不足以資斷定，亦有最高法院八十二年度台上字第
    六七三○號判決足參，合先敘明。
三、經查：上揭事實，固據被告於警偵訊及本院調查中自白無訛，並經證人甲○○於
    本院調查中證述：伊所有之身分證於八十七年九月某日，連同汽車一併在臺中市
    某地遭竊等語綦詳（詳本院八十九年十一月二十八日訊問筆錄），且有中國信託
    商業銀行於八十九年八月三十一日以中信銀業八九○一二二○八○○號函檢送之
    活期儲蓄存款印鑑卡、金融卡領取憑條暨啟用登錄申請書電話暨行動銀行業務密
    碼函領取憑條；慶豐商業銀行於八十九年八月七日以（八九）業展字第○八○七
    ～十二號函檢送之申請開戶資料、印鑑卡；世華聯合商業銀行新莊分行於八十九
    年十一月十七日以（八九）世新莊字第○一四○號函檢送之印鑑卡、申請書；台
    新國際商業銀行板橋分行於八十九年十一月十五日以台新板橋字第八九○○八二
    號函檢送之存款業務申請書、印鑑卡附卷可稽，此外復有貼有被告照片之甲○○
    身分證、以甲○○名義申請之台新銀行存摺、提款卡、世華聯合商業銀行活期儲
    蓄存款存摺、提款卡等物扣案可稽。惟查：被告於高中時代曾發生車禍，當兵時
    又與軍中兄弟相處不洽，致罹患「精神分裂性」之事實，業據被告之父乙○○於
    本院調查中供明在卷（詳本院八十九年十二月十四日訊問筆錄），又其曾於八十
    八年六月十六日，因睡眠障礙至國軍松山醫院附設民眾診療服務處精神科初診，
    其後陸續門診經發現有幻聽、關係、妄想、自我傷害等行為，經該院醫生給予抗
    精神劑病治療，經診斷為精神分裂症，宜長期治療等情，復有國軍松山醫院於八
    十九年十二月二十九日以（八九）濟行（六）四三四四號函檢送之病歷資料及國
    軍松山醫院附設民眾診療服務處於八十九年十二月十二日出具之診斷證明書各乙
    份附卷可稽。再本院囑請行政院衛生署八里療養院鑑定被告於犯罪行為時之精神
    狀態，是否已達心神喪失或精神耗弱之程度，經該院鑑定被告之精神狀態：洪君
    意識清楚，外觀整潔，態度尚合作，注意力不佳，容易分心，情感表達侷限，常
    有茫然之表情，於鑑定過程中少有眼神接觸，偶而自言自語，言談大致切題，但
    偶有思考中斷及離題現象，思考內容較為貧乏，有被害妄想、關係妄想、幻聽等
    精神病症狀，覺工作時一直聽到有人評論自己動作，命令自己作事，在路上有些
    人看自己之眼神有問題，有人開車要撞自己等，抱怨頭痛，有失眠現象，食慾正
    常，定向力及計算能力尚可，抽象思考能力及社會判斷力差，無病識感。有關犯
    案經過，洪君表示假身分證係自己看報紙廣告寄錢過去辦理，不過對為何要辦假
    身分證及何時辦，因症狀影響均無法描述，之後又以電話與對方連絡，得知到銀
    行開戶即可得五百元酬勞，因此便至銀行開戶，洪君表示至銀行開戶只需本人帶
    身分證前往即可並不需要印章，據洪君表示，對方告訴他開戶酬勞部分，只要到
    其冒用身分證所開之戶頭領取即可，同時對方也會一起在自己到銀行領錢時出現
    ，不過自己從未見過對方，只覺對方一直在附近，自己去銀行也領不到開戶酬勞
    該筆錢，而除了透過電話之外，平時也會聽到對方聲音，叫自己作事。洪君對犯
    案過程判斷力不良，對整個過程中都未看到對方並不覺得特別奇怪，有關偽造身
    分證部分，洪君表示該身分證並非自己偽造，因此應該不算偽造文書，而且自己
    也沒有從所開戶頭領過任何錢，應該也不算犯法。經診斷為精神分裂症，綜上所
    述，洪君為精神分裂個案，於八十八年間明顯發病，僅於八十八年六月至八十九
    年二月間接受精神科治療有稍有改善，之後精神病症狀持續惡化，洪君除行為明
    顯受到精神病症狀（幻聽）影響外，一般社會判斷力亦差，故依臨床精神醫學判
    斷，洪君於八十九年六、七月犯案時之精神狀態應已達心神喪失之程度；洪君之
    精神分裂症於八十六、八十七年間發病，呈現持續惡化之病程，鑑定時對一般事
    件之過程、因果判斷及時序難有一致之描述，包括何時購買偽造身分證及開設假
    戶頭等均無法詳細說明，是否係於八十七年間購買偽造身分證亦無法明確回答，
    雖洪君於八十八年間開始有家屬可察覺之精神病症狀及幻覺行為，依其病程推論
    ，洪君於八十七年九月至十二月間之精神狀態可能已達心神喪失之程度等情，有
    該院於九十年四月二十七日以（九十）八療一般字第九○○○一五三○號函檢送
    之精神鑑定報告書、九十年六月二十六日（九十）八療一般字第九○○○二二四
    八號函在卷可參。則顯然被告行為時其精神狀態應已達心神喪失之程度，揆諸首
    揭說明，其行為應不罰，本院自應為被告無罪之諭知。
三、又被告現住家中，從事代辦監理業務之父親、家庭主婦之母親，及尚在就學之姐
    妹可共同照顧被告，且被告現亦持續接受治療中等情，業據被告之父乙○○供承
    明確（詳本院九十年七月十二日訊問筆錄），本院認被告尚有家庭支援，其家人
    應可善盡保護之責任，是本院認並無宣示令入相當處所，施以監護三年之必要，
    附此敘明。
據上論斷，應依刑事訴訟法第三百零一條第一項，刑法第十九條第一項，判決如主文
。
本案經檢察官楊仲農到庭執行職務。
中    華    民    國      九十        年      七      月      三十一    日
                                  臺灣板橋地方法院刑事第四庭
                                          法  官  游  秀  雯
右正本證明與原本無異。
如不服本裁定，應於送達後五日內，向本院提出抗告狀。
                  書記官  卓  聖  智
中    華    民    國      九十        年      八      月        一      日


司法院資訊處製作；財團法人民間司法改革基金會備份。
